【裁判字號】    95,勞訴,29
【裁判日期】    951215
【裁判案由】    給付違約金等
【裁判全文】
臺灣臺北地方法院民事判決              95年度勞訴字第29號
原      告  永慶房屋仲介股份有限公司
法定代理人  甲○○
訴訟代理人  連元龍律師
            陳瓊苓律師
上  一  人
複 代理 人  陳建瑜律師
被      告  乙○○
訴訟代理人  丁福慶律師
複 代理 人  陳智勇律師
當事人間請求給付違約金等事件，經本院於中華民國95年11月21
日言詞辯論終結，判決如下：
    主      文
原告之訴及其假執行之聲請均駁回。
訴訟費用由原告負擔。
    事實及理由
一、原告主張：
  (一)被告自民國92年2 月17日起任職於原告公司世貿店，擔任仲
    介經紀人，處理不動產買賣、租賃之仲介相關業務，具體工
    作內容包括開發原告公司客戶、受買方委託尋找合適物件、
    帶看或解說標的物現況等不動產買賣、租賃之仲介等相關業
    務。兩造並於勞動契約第十一條約定被告對於受僱期間所知
    悉或持有之營業秘密應採取必要措施，保持其機密性，非經
    原告同意不得洩漏、告知、交付或交予第三人、發表、或為
    自己或第三人使用、利用該營業秘密，被告亦不得自電腦設
    備、系統、網路中重製、修改、拷貝、列印或破壞契約所列
    各項營業秘密，且被告離職時應辦妥相關手續；若有違反，
    則應依勞動契約第十七條約定給付受僱期間最近一年年薪資
    總額二倍之懲罰性違約金。再者，原告依內政部93年12月28
    日公告不動產仲介經紀業自94年1 月1 日起適用電腦處理個
    人資料保護法，故由被告於94年2 月15日簽訂個人資料保護
    切結書，在第九條同意若因職務異動或離職時，必須將所知
    悉及持有之個人資料交接，不得以任何方式留存，及利用或
    洩漏在職期間所知悉之任何個人資料；第十條則約定若有故
    意違反上開條款時，則應依事件發生前一年平均薪資十倍計
    算懲罰性違約金，並賠償原告因此所受損害。
  (二)嗣被告於94年6 月30日自原告公司離職後，旋即任職於訴外
    人漢曄不動產仲介經紀股份有限公司（下稱漢曄公司）信義
    店，擔任仲介經紀人；被告與漢曄公司信義店店長即訴外人
    張睿志，明知原告公司之客戶資料及銷售物件資料等均屬原
    告公司之營業秘密，竟共同將其等任職原告公司期間所知悉
    或持有之原告客戶即訴外人丙○○「元大101 」及「景觀馬
    可波羅」之銷售物件資料（包括屋主姓名、聯絡方式、建物
    地址及坪數、使用現況等）及客戶丙○○個人資料（包括姓
    名、電話、住址、財產狀況、出售意願、基本條件、消費偏
    好等），洩漏、交付予漢曄公司，或為自己或漢曄公司使用
    或利用該營業秘密供漢曄公司銷售之用。被告顯已違反前揭
    勞動契約第十一條、第十七條及個人資料保護切結書第九條
    、第十條之約定，應依勞動契約第十七條約定給付按其離職
    前一年之年薪資總額（含各類所得薪資、獎金）新台幣（下
    同）723,282 元之二倍計付之懲罰性違約金。
  (三)為此本於勞動契約第十七條、個人資料保護切結書第十條約
    定，請求被告給付按離職前一年之年薪資總額二倍計算之懲
    罰性違約金等語。並聲明：
  1.被告應給付原告1,446,564 元，及自起訴狀繕本送達翌日起
    至清償日止，按年息5 ﹪計算之利息。
  2.願供擔保以代釋明，請准宣告假執行。
二、被告則抗辯：
  (一)被告在原告公司任職時係擔任襄理一職，至漢曄公司則係擔
    任經理，所從事者皆係一般性業務工作，負責不動產銷售業
    務，雖丙○○「元大101 」、「景觀馬可波羅」物件在任職
    漢曄公司期間確實係由被告所承辦者，但被告現已不在漢曄
    公司任職，且被告並無洩漏、交付丙○○資料之行為。
  (二)兩造間勞動契約第十條第一項、第二項、第三項內容分別與
    營業秘密法第二條前段、第三條規定相當，但卻未對秘密加
    以界定，故仍應適用營業秘密法第二條第一款至第三款規定
    。
  1.丙○○銷售案屬於一般委託，非專任委託，亦即，所有權人
    丙○○得同時委託數人為其租售不動產，一般委託之資訊較
    專任委託公開，故不具備營業秘密法第二條第一款、第二款
    要件。
  2.原告未主張及舉證「元大101 」、「景觀馬可波羅」兩個銷
    售案係以何種方式招來，亦未證明該等資料存有甚鉅之商業
    價值；實則，不動產仲介資訊並非營業秘密，已為實務見解
    多數說所採。
  3.況原告並未能說明丙○○委託銷售案有關文件上，有經標示
    為機密、限閱等字樣，在形式上已與兩造間勞動契約第十條
    第一項約定之要件不服，難認原告已採取合理保密措施，故
    亦與營業秘密法第二條第三款有違。原告所提保密訓練教材
    、權限管理辦法，被告在任職期間並未見過；況且被告任職
    原告公司期間，為此兩個不動產銷售物件承辦人，對於標的
    物之委託人、坐落位置早已知悉，無庸透過原告所述流程或
    規範進入電腦或向公司申請調閱相關資料。
  4.至於個人資料保護切結書之簽訂，係為落實電腦處理個人資
    料保護法規定，而該法係在保障當事人之人格權（隱私權）
    ，非保障企業所持有個人資料之狀態，原告並非該法保護之
    權利主體。又丙○○既然同意將「元大101 」、「景觀馬可
    波羅」不動產委託漢曄公司銷售，顯然其人格權並未因此受
    損，且被告並未違法使用丙○○個人資料，原告依據個人資
    料保護切結書而為請求並無依據。
  (三)原告所提漢曄公司之銷售資料，至多僅能證明被告有經辦該
    銷售案，不能證明被告有洩漏該銷售物件內容。再者，原告
    承銷之「元大101 」、「景觀馬可波羅」不動產，是否即為
    漢曄公司廣告上「元大雅仕」、「計畫區豪宅」銷售標的物
    ，原告未予證明。
  (四)原告請求之違約金數額1,446,564 元顯屬過高，且未證明受
    有具體損害，故應予酌減。
  (五)並聲明：原告之訴及假執行之聲請均駁回，如受不利判決願
    供擔保，請准宣告免為假執行。
三、兩造不爭執之事實（詳見本院95年7 月14日言詞辯論筆錄，
    卷第91至92頁）：
  (一)被告自92年2 月17日起任職於原告公司世貿店，擔任仲介經
    紀人，處理不動產買賣、租賃之仲介相關業務，具體工作內
    容包括開發原告公司客戶、受買方委託尋找合適物件、帶看
    或解說標的物現況等不動產買賣、租賃之仲介相關業務，兩
    造並簽訂有勞動契約書，嗣被告於94年6 月30日自原告公司
    離職。
  (二)兩造於勞動契約第十一條約定被告對於受僱期間所知悉或持
    有之營業秘密應採取必要措施，保持其機密性，非經原告同
    意不得洩漏、告知、交付或交予第三人、發表、或為自己或
    第三人使用、利用該營業秘密，被告亦不得自電腦設備、系
    統、網路中重製、修改、拷貝、列印或破壞契約所列各項營
    業秘密，且被告離職時應辦妥相關手續。
  (三)原告依內政部93年12月28日公告不動產仲介經紀業自94年1
    月1 日起適用電腦處理個人資料保護法，故兩造於94年2 月
    15日簽訂個人資料保護切結書，被告在第九條同意若因職務
    異動或離職時，必須將所知悉及持有之個人資料交接，不得
    以任何方式留存，及利用或洩漏在職期間所知悉之任何個人
    資料。
  (四)被告離職前一年年薪資總額為723,282元。
  (五)勞動契約書第十七條、個人資料保護切結書第十條約定之違
    約金性質為懲罰性違約金。
  (六)被告自94年8 月15日起至95年2 月止，於漢曄公司擔任經理
    一職，從事一般不動產仲介銷售業務工作。
四、原告主張被告在漢曄公司擔任仲介經紀人，將其任職於原告
    公司期間所承辦客戶丙○○個人資料及案名為「元大101 」
    、「景觀馬可波羅」銷售物件資料之營業秘密，擅自洩漏交
    付與漢曄公司，或為自己或漢曄公司使用或利用該營業秘密
    ，供漢曄公司銷售之用等情，為被告所否認，並以前開情詞
    置辯。是以，本件經兩造於本院95年7 月14日言詞辯論期日
    整理後（見本院卷第92至93頁），兩造爭執之重點在於：
  (一)上開資料是否屬於勞動契約第十條定義之營業秘密範疇？是
    否合於營業秘密法第二條所定營業秘密性質？有無具備新穎
    性、秘密性？有無實際或潛在之經濟價值？
  (二)被告有無違反勞動契約第十一條、第十七條及個人資料保護
    切結書第九條、第十條之約定，而侵害原告營業秘密？
  (三)原告所受損害為何？原告請求被告給付違約金1,446,564 元
    ，金額有無過高、是否適當？
五、現就兩造爭執之重點分述如下：
  (一)上開資料是否屬於勞動契約第十條定義之營業秘密範疇？是
    否合於營業秘密法第二條所定營業秘密性質？有無具備新穎
    性、秘密性？有無實際或潛在之經濟價值？
  1.原告對被告所為抗辯，陳述略以：「景觀馬可波羅」物件之
    委託銷售契約在簽訂時即92年11月26日，丙○○原委託訴外
    人太平洋房屋仲介之期間尚未屆滿，故方在契約上加註若由
    太平洋房屋仲介成交或屋主自行出租，則原告不收取服務費
    等文句，並約定原告之專任委託銷售期間自92年12月3 日起
    算，故非被告所述之一般委託物件；又丙○○之個人資料、
    銷售物件資料乃係原告每月花費龐大廣告費用，長期經營累
    積公司信譽，丙○○在肯定原告公司下，始向原告直營店表
    達有出售不動產意願，嗣經原告指派經紀人與其接洽，建立
    信任關係，因而爭取到「元大101 」、「景觀馬可波羅」物
    件之委託銷售，此等資料除無法在一般公開領域尋得外，亦
    非原告之競爭者可輕易取得，且原告為房屋仲介公司，該等
    資料乃公司存在之根基，取得此等資料即可獲得較有利之競
    爭地位，除可輕易聯絡賣方取得委託仲介外，並可進一步成
    交獲利，其經濟價值甚鉅；原告除與員工簽訂保密條款外，
    另有對員工進行保密之相關教育訓練，資料之閱覽亦訂有權
    限管理辦法，儲存資料之電腦亦依員工職級設計程式，為防
    止員工複製電腦資料，亦除去主機之軟碟機、光碟機、燒錄
    機等，已盡相當努力採取合理之保密措施，以維護資料之秘
    密性等語。
  2.首先，對於營業秘密保護之出發點，主要在於該營業秘密具
    有經濟上之價值，特別是對於事業在市場上之競爭能力與地
    位具有重要之意義，如果該秘密遭他人以不正當方法取得或
    洩漏，不僅對該事業而言將因此受有損害，對於產業倫理與
    競爭秩序亦有不利之影響。經查，兩造在勞動契約第十條第
    一項對於營業秘密之定義約定為：「營業秘密為乙方（即被
    告）於受僱期間所創作、開發、收集、取得、知悉，或經公
    司標示為『機密』、『限閱』，或與其他同類之一切商業上
    、技術上之秘密，且不論此『秘密』是否以書面為之或尚未
    完成，須再修改或能否申請專利、商標、著作等智慧財產權
    者皆屬之。」，第二項則對於營業秘密之種類、項目予以逐
    一臚列，此有兩造不爭執之勞動契約書附卷足稽（見本院臺
    北簡易庭95年度北勞調字第3 號卷第7 頁，下簡稱調解卷）
    。承此，關於被告所負保密義務之內容為何，因兩造在勞動
    契約第十條係使用「營業秘密」之詞語，是仍應參酌營業秘
    密法相關定義、精神以為探究。
  3.次按，所謂營業秘密參酌營業秘密法第二條規定，係指方法
    、技術、製程、配方、程式、設計或其他可用於生產、銷售
    或經營之資訊，而符合(1)非一般涉及該類資訊之人所知者、
    (2)因其秘密性而具有實際或潛在之經濟價值者、(3)所有人已
    採取合理之保密措施者。準此，所謂營業秘密乃指凡未經公
    開或非普遍為大眾所共知的知識或技術，且事業所有人對該
    秘密有保密之意思，及事業由於擁有該項營業秘密，致較競
    爭者具更強的競爭能力，其範圍涵蓋方法、技術、製程、配
    方、程式、模型、編纂、產品設計或結構之資訊或其他可用
    於生產、銷售或經營之資訊，均屬營業秘密法所定營業秘密
    之範疇。
  4.又營業秘密除指技術性之資訊外，所謂商業性之客戶資訊，
    類如與交易客戶相關之一切訊息、資料，如客戶姓名、地址
    、聯絡方式、價目表及其他與客戶相關之資料等，是否均為
    商業機密而受營業秘密之保護，仍視是否具備下列保護要件
    決之：
  (1)新穎性檢驗：公開所有之資訊，應不許私人所獨占使用，此
    乃基於公益之當然考量，倘客戶資訊之取得係經投注相當之
    人力、財力，並經過篩選整理，始獲致該客戶名單之資訊，
    而該資訊存有一些非可從公開領域取得之客戶資料，例如：
    事業透過長期交易過程所得歸納而知或問卷調查所建構之客
    戶消費偏好記錄；客戶訂單資料上所顯示之購買品項、數量
    及單價；客戶指定送貨地點所透露出之行銷通路；特定客戶
    一般所採行之貿易條件等等。該等秘密性具有實際或潛在的
    經濟價值，包含個別客戶之個人風格、消費偏好，相當程度
    可認為該等資料非競爭對手可得輕易建立，原則上該當所謂
    營業秘密。
  (2)秘密性檢驗：客戶名單所有人須盡相當之努力採取合理之保
    密措施，以維護客戶名單之秘密性，倘若根本未將客戶名單
    視為營業秘密加以保護，自不得主張其為營業秘密。
  (3)是以，若逕將客戶之名稱、住址等資料認為該當營業秘密，
    將使受僱人承受如同競業禁止條款約束之結果，進而使其受
    憲法保障之工作權、財產權遭受不當之限制，則無形間將使
    所有之勞務關係於該關係結束後，均當然具有競業禁止之效
    果，顯然不當地擴張了競業禁止之範圍，而嚴重影響受僱人
    離職後之工作權等。因此，判斷客戶資料是否屬於營業秘密
    而受保護時，宜採取保守之態度，避免戕害人民受憲法保障
    之基本權益。
  5.原告主張被告違反前開約定所洩漏、交付或使用利用之資料
    為丙○○所委託銷售之「元大101 」及「景觀馬可波羅」物
    件資料（包括屋主姓名、聯絡方式、建物地址及坪數、使用
    現況等），及客戶丙○○個人資料（包括姓名、電話、住址
    、財產狀況、出售意願、基本條件、消費偏好等）等兩類，
    有其提出之專任委託銷售契約書、標的物現況說明書、委託
    事項變更契約書可證（見調解卷第10至22頁）。細閱該等契
    約書、說明書之內容，其上係記載前開兩項不動產物件之土
    地及建物標示、丙○○委託價、委託期間、丙○○電話號碼
    及身分證字號、出生日期、聯絡住址等內容，並無原告所述
    丙○○出售意願、消費偏好之資料內容存在。查：
  (1)關於「元大101 」及「景觀馬可波羅」物件資料部分，前開
    專任委託銷售契約書、標的物現況說明書等契約文件，既然
    僅記載標的物標示（含地址、建號、地號、坪數等），而丙
    ○○就此二筆不動產委託銷售之基本底價，該價格並非原告
    公司業務之機密，而係交易市場上公開之資訊，市場價格之
    高低本有供需之機制，並非一成不變、永遠固定，亦非原告
    一人所可壟斷，復無固有知識之保護利益，其本質亦非需企
    業投入大量資金培育人才進行研發所得者，應非屬營業秘密
    之範疇。佐以，原告係經營房屋仲介買賣之不動產仲介經紀
    業者，有公司變更登記表在卷可稽（見本院卷第7 頁），一
    般房仲業者均會將房屋所在及委託銷售底價公開，此觀諸卷
    附之漢曄公司廣告內容，亦可得悉（見調解卷第23、24頁）
    ，有意購買之交易相對人，更可透過主管之地政機關查知該
    不動產之所有權人姓名資料，故委託銷售者之資訊並不重要
    ，甚者，有意購屋者可能有數人之多，是否成交端視其出價
    之金額而定，此本即為市場競爭之機能，故前開物件資料、
    丙○○基本銷售底價等資料內容，難認有何市場上特殊經濟
    價值存在，而與３所述營業秘密要件有別。
  (2)又關於丙○○客戶資料部分：
    卷查，依上述契約書、說明書等文件所記載各項丙○○資料
    內容觀察，其中顯然並未包括丙○○之個人風格、消費偏好
    …等非公開領域資訊在內。至於原告或謂：其每月花費龐大
    廣告費用，長期經營累積公司信譽，丙○○係在肯定原告公
    司下，始向原告直營店表達有出售不動產意願，嗣經原告指
    派經紀人與其接洽等語，惟就其每月所花費之努力、信譽之
    累積等節，並未提出相關證據以為佐證；何況，依證人丙○
    ○在本院95年11月21日言詞辯論期日結證陳稱：「元大101
    約在94年上半年，馬可波羅是在去年年底委託永慶房屋（即
    原告）銷售的，我簽的是一般條款，所以也有委託其他公司
    銷售，我當時大概還有委託其他二、三家銷售，其中有一家
    是太平洋房屋，另外還有一家是日本公司，其他的我已經不
    記得了。」等語（見本院卷第150 頁背面），既然丙○○就
    此等不動產物件曾委託多家不動產仲介業者銷售，益徵，丙
    ○○在決定委託銷售前開不動產物件過程中，並非完全係基
    於對原告公司信譽之信賴，始決意與原告簽訂委託銷售契約
    者。加以，原告未能充分舉證證明其係經過投入大量人力、
    財力整理而取得丙○○此一客戶資料，以及此項客戶資料之
    擁有，將致原告具更強大競爭力等情。準此，此一客戶名單
    資料，尚不具備前述「新穎性」檢驗通過之保護要件，非受
    營業秘密保護之範疇，原告主張丙○○之客戶資料屬於機密
    、營業秘密，自不可採。
  (3)況且，原告對於丙○○前開兩項不動產物件、客戶資料中，
    有何項內容對原告房屋仲介業務之經營可因之取得市場上優
    勢地位，為其在市場上競爭之利器，為他房屋仲介業者所缺
    乏者，以及對於該等物件、客戶資料之蒐集建立，須否花費
    相當長時間之精神或複雜之搜集，另外，該等資料中所顯示
    之內容在客戶端及競爭業者間是否於購買前並不知悉，是否
    非一般涉及該類資訊之人所知者，此等資料為原告公司所欲
    保護之優勢資訊或營業利益等情狀，俱未提出相關證據予以
    證明，故其主張該等資料屬於原告公司之營業秘密，即不足
    取。
  6.綜前所載，上開丙○○「元大101 」及「景觀馬可波羅」物
    件、客戶資料，並不屬於勞動契約第十條定義之營業秘密範
    疇。
  (二)被告有無違反勞動契約第十一條、第十七條及個人資料保護
    切結書第九條、第十條之約定，而侵害原告營業秘密？
  1.如(一)之說明，丙○○「元大101 」及「景觀馬可波羅」物件
    、客戶資料，並不屬於勞動契約第十條定義之營業秘密範疇
    ，原告並無值得保護之營業秘密存在，故無須再探究被告有
    無違反勞動契約第十一條之行為，是以，原告本於勞動契約
    第十七條約定而請求被告給付違約金，即屬無據。
  2.至於原告主張被告另有違反個人資料保護切結書第九條、第
    十條之約定情事：
  (1)卷查，兩造確有於94年2 月15日簽訂個人資料保護切結書，
    被告在第九條同意若因職務異動或離職時，必須將所知悉及
    持有之個人資料交接，不得以任何方式留存，及利用或洩漏
    在職期間所知悉之任何個人資料；若有違反者，應給付按薪
    資倍數計算之懲罰性違約金，為兩造所不爭執，復有個人資
    料保護切結書附卷足憑（見調解卷第9頁）。
  (2)細鐸該個人資料保護切結書係為因應電腦處理個人資料保護
    法而簽訂者，此詳閱切結書第一行及下方加註該法之罰則規
    定等情，即可推知。而電腦處理個人資料保護法係為規範電
    腦處理個人資料，以避免人格權受侵害，並促進個人資料之
    合理利用而制定之法律（該法第一條規定參照），所保護之
    權利主體為個人資料之本人。經查，丙○○在被告自原告公
    司離職後，確實曾再委託被告銷售其不動產，此情業經證人
    丙○○在前開言詞辯論期日結證陳述：「我只要有房屋要出
    售都會想到被告這些人，被告有受託幫我銷售過元大101 及
    景觀馬可波羅。」等語（見本院卷第151 頁），而證稱其係
    主動以電話與被告聯繫委託銷售房屋一事者綦詳。足見，縱
    使被告在漢曄公司任職期間曾受託銷售丙○○之不動產，而
    取得、使用丙○○個人資料，亦係經過丙○○本人之同意者
    ，而無兩造間個人資料保護切結書第九條約定之「利用或洩
    漏在職期間所知悉之任何個人資料」行為可言。
  (3)準此，原告主張被告違反兩造間個人資料保護切結書第九條
    、第十條之約定，而應給付違約金乙節，亦與第九條約定要
    件不符，洵無足取。
  3.綜此，被告並無原告所指違反勞動契約第十一條、第十七條
    及個人資料保護切結書第九條、第十條約定之情形，原告主
    張被告應給付違約金，自乏所據。兩造其餘在四之(三)所列爭
    點提出之攻擊防禦方法，因原告對被告並無違約金債權存在
    ，故無再予以審究之必要。
六、綜上所述，丙○○「元大101 」及「景觀馬可波羅」之物件
    資料、客戶資料，欠缺營業秘密所應具備之「非一般涉及該
    類資訊之人所知者」、「因其秘密性而具有實際或潛在之經
    濟價值者」之要件，亦不具新穎性特質，故非營業秘密之範
    疇，原告主張被告違反勞動契約、個人資料保護切結書約定
    ，而應給付違約金，難認可取。從而，原告本於勞動契約第
    十七條、個人資料保護切結書第十條約定，請求被告給付按
    離職前一年薪資總額二倍計算之懲罰性違約金1,446,564 元
    ，及自起訴狀繕本送達翌日即95年1 月12日起至清償日止，
    按年息5 ﹪計算之利息，為無理由，應予駁回。其訴既經駁
    回，則假執行之聲請亦失所附麗，應併予駁回。
七、本件為判決之基礎已臻明確，兩造其餘之陳述及所提其他證
    據，經本院斟酌後，認為均於判決之結果無影響，亦與本案
    之爭點無涉，自無庸逐一論述，併此敘明。
八、結論：原告之訴為無理由，並依民事訴訟法第七十八條，判
    決如主文。
中    華    民    國    95    年    12    月    15    日
                  勞工法庭  法  官  賴錦華
以上正本係照原本作成。
如對本判決上訴，須於判決送達後二十日之不變期間內，向本院
提出上訴狀。
中    華    民    國    95    年    12    月    15    日
                            書記官  林桂玉


司法院資訊處製作；財團法人民間司法改革基金會備份。
